【裁判字號】    88,保險,33
【裁判日期】    890825
【裁判案由】    給付保險金
【裁判全文】
臺灣臺中地方法院民事判決  八十八年度保險字第三三號
    原      告  乙○○○
    訴訟代理人  陳益軒  律師
    複  代理人  王如龍      住.
    被      告  幸福人壽保險股份有限公司
                            設台北市○○○路○段六號八樓
    法定代理人  丙○○      住台北市○○○路○段六號八樓
    訴訟代理人  丁○○      住台北市○○○路○段六號八樓
                甲○○      住台北市○○○路○段六號八樓
                鄭士永      住台北市○○○路○段六號八樓
右當事人間請求給付保險金事件，本院判決如左：
    主      文
原告之訴及其假執行之聲請均駁回。
訴訟費用由原告負擔。
    事      實
甲、原告方面：
  一、聲明：
    （一）被告應給付原告新台幣壹佰參拾萬元及自民國八十八年七月六日起至清償
          日止，按年息百分之十計算之利息。
    （二）原告願供擔保，請准宣告假執行。
  二、陳述：
    （一）緣訴外人賴滄南係原告配偶，於民國八十六年十二月三十一日，經由其堂
          弟賴滄杰即被告公司台中市西區二處四組之業務員之要求，以協助其創造
          業績之故，而投保被告公司人壽保險，保險種類為定期壽險二十年期、保
          單號碼為九三七一—○、保險金額為新台幣（下同）一百三十萬元，要保
          人及被保險人為賴滄南，並以原告為保險受益人，此有被告公司所出具壽
          險保單可証。
    （二）不意賴滄南於八十八年四月三日因腹膜炎、肝硬化等疾病致引起敗血性休
          克而死亡，經原告以保險受益人身份向被告公司所屬台中市西區二處四組
          提出理賠申請，被告公司以所謂被保險人賴滄南於投保前即有「慢性Ｂ型
          肝炎、肝硬化」等病史，然於投保時卻隱瞞此一重要事項而漏未說明，因
          而爰引保險契約條款第七條及保險法第六十四條之規定云云，主張解除系
          爭保險契約，而拒絕賠償。
    （三）惟查，有關被告公司以所謂賴滄南故意隱瞞重要事項漏未說明，根本非事
          實，茲說明如下：
          按被告公司所謂賴滄南於投保前即明知患有「慢性Ｂ型肝炎、肝硬化」
            等病症，無非以賴滄南曾於八十六年十二月三日、四日兩天曾至台中市
            祥和聯合診所接受門診，因而加以認定，八十六年十二月三日當天賴滄
            南雖確至曾詳和聯合診所接受門診，但當時係因感冒不適所引起，而賴
            滄南雖翌日再次前往門診，但亦確實並不知悉係患何病症。當時門診醫
            師雖曾建議賴滄南至台中榮總接受檢查，惟因該所醫師所開具藥品，經
            服用後，即未有身體不適情況，故賴滄南亦未曾再做任何檢查或有其他
            跡象可懷疑其已患有任何肝藏疾病情況，是豈可能隱瞞此一病情而故意
            投保。對此原告因被告拒絕理賠而向祥和聯合診所調閱賴滄南八十六年
            十二月三日、四日兩天病歷表可証。另祥和診所李增銘醫師亦到庭証稱
            當時李增銘醫師雖有懷疑賴滄南患有肝臟方面疾病，惟因其屬診所，設
            備不足，根本無法証實賴滄南患有肝硬化疾病，因而証人李增銘醫師不
            過要求賴滄南必須進一步至大型醫院接受檢查而已，其當時並未有告知
            賴滄南患有肝硬化之疾病。再者，李增銘醫師先前就本案亦曾以報告書
            說明賴滄南當時就診經過，從而以身為醫師之李增銘仍無法於被告就診
            當時，即斷定賴滄南業已罹患肝硬化有關疾病，是如何苛求賴滄南本身
            已有認知，且其於投保當時顯屬蓄意隱瞞。
          次查賴滄南之知悉其患有肝臟疾病，係於八十七年九月間，因身體再度
            不適，經再度前往祥和聯合診所門診時，醫師要求務必前往大醫院接受
            住院檢查後，始前往澄清醫院接受住院檢查，方發現其患有肝臟之疾病
            ，惟其距離投保生效日期已有近十月之久。而其間賴滄南亦根本未有任
            何不適就診情形，益足証賴滄南確實根本不知悉其於八十六年十二月間
            即有肝臟疾病之可能。
          另查，有關賴滄南雖因肝硬化、腹膜炎致引起敗血性休克而死亡，然賴
            滄南所罹患之肝硬化根本非屬絕症無法治療，如早期發現經適度休息及
            藥物治療仍可能痊癒，其於八十六年十二月初至祥和診所就診時根本係
            不知悉自己究係已患何種肝臟疾病。且衡情以論，苟賴滄南如係知悉自
            己已罹患重病而投保（此係假設），殊無僅投保被告公司保險，且保險
            金額僅區區一百三十萬元而已，凡此均足証明賴滄南並無異常投保情況
            。
          按早在八十五年間其堂弟賴滄杰初至被告公司擔任業務員時，賴滄南即
            應其要求，投保一百二十萬元人壽保險，當時其有關投保所需文件均即
            由賴滄杰一手處理及填寫，包含被告公司之「告知事項」表及相關資料
            填寫，其後八十六年十二月三十一日之投保亦係如此，舉凡要保書上被
            保險人賴滄南之簽名亦是如此，是遑論賴滄南知悉要保書上之「告知事
            項」，係詢問何內容？而以賴滄南不過係一普通工人情況下，如何奢求
            其對投保作業具有相當知識，進而必須自行填寫相關文件，更何況被告
            公司業務員賴滄杰即係自己堂弟，其豈有不信賴，而全權委由其處理投
            保情況，是此情況下，如何單憑賴滄南之至普通診所門診（並未接受任
            何抽血或抽樣檢查），即謂其已知悉其患有肝臟疾病之可能，尤其祥和
            聯合診所不過係普通小型診所其本身亦缺乏任何檢驗設備，是即使醫術
            再高超之醫師，亦斷不能單憑門診即謂賴滄南患有肝硬化疾病，是如何
            苛求賴滄南必須知悉之可能。
          綜上幾點陳述，即可証明賴滄南於八十六年十二月三—四日就診時，既
            不知其已患有肝硬化疾病，是何來其後於八十六年十二月三十一日投保
            時，故意隱瞞此一重大事項之可能。被告公司以賴滄南投保時違反保險
            契約條款第七條及保險法第六十四條規定，因而主張解除系爭保險契約
            ，即屬無據，應無理由，從而被告公司自負有依賴滄南與被告公司所存
            有保險契約給付原告保險金之義務。
          又依被告公司所出具人壽保險條款修正條文第九條規定，被告公司應於
            收齊相關文件後十五日內理賠，逾期應按年利一分加計利息給付，茲原
            告於賴滄南死亡後，即提出理賠要求，惟被告公司竟置之不理，原告不
            得不於八十八年七月六日以台中南和路郵局第一五七號發函予被告公司
            要求依法理賠，惟被告公司依然藉口不賠，是原告自得請求自八十八年
            七月六日起，按年息百分之十（即年利率一分）計算之遲延利息。
  三、對被告抗辯所為之陳述：
    （一）有關賴滄南於八十六年十二月三日之就診紀錄內，雖有記載腹部壓痛，惟
          並未有「黃疸」之記載，另當日李增銘醫師並無開具有關「肝硬化」藥物
          予以治療，此觀李增銘醫師所出具之報告書可証，是被告抗辯推論賴滄南
          於就醫過程中，已知悉其已罹患慢性肝炎及肝硬化等疾病，根本係推測之
          詞，與事實不符，其抗辯並不實在。
    （二）有關「Ａ三四七」中央健保局疾病代碼所顯示之病情，於八十六年十二月
          間係泛指與肝有關之疾病，惟究係何種病情，依當時中央健保局之用藥說
          明內，並未有詳加區分，而現今被告所提「全民健康保險重大傷病範圍一
          覽表」有關「Ａ三四七」之中文疾病名稱，係現今健保局再行深入分析說
          明，與八十六年十二月當時之說明，並不相同，對此証人李增銘亦有所說
          明，足稽被告不無以現今健保局之資料說明混淆當時之情形。
    （三）賴滄南不過係一普通工人，若云其有飲酒習性即足以引起肝硬化疾病，不
          無過於苛求，試問一般人對此醫學知識尚無法普遍認知情況下，是如何要
          求賴滄南必須有所認知及瞭解，且於八十六年十二月初就醫時，即可認定
          係已罹患肝硬化，此種要求，實不符常理。況且賴滄南早在八十五年間即
          曾向被告公司另行投保一百二十萬元人壽險，然被告公司亦予理賠，並無
          執此聲明解除契約，奈就系爭契約，卻執此做為抗辯，其前後行為顯不一
          致，益顯被告抗辯之無理由。
    （四）有關要保契約書上「賴滄南」之簽名，並非其本人所簽署，此觀賴滄南於
          七十九年向國華人壽所投保之契約書上之真正簽名，二相對照即可証明，
          而賴滄南之所以未予要保契約書上簽名，亦係因應賴滄杰之作業績情況下
          而投保，亦即賴滄南之投保不過係人情壓力下所投保，是有關投保當時所
          需填寫文件、資料，均係賴滄杰一手全包，於此情況下，如何謂其有何告
          知義務可言，而上述事實，亦應可由賴滄杰出庭時証稱說明一切，是被告
          公司以形式上之投保契約書上之資料，認定賴滄南有故意隱瞞重要事項漏
          未說明，根本係推卸責任，且無視其本身業務員賴滄杰之重大過失行為。
  四、證據：提出幸福人壽保險股份有限公司保險單影本一份、死亡證明書影本一份
            、存證信函影本一份、祥和聯合診所病歷表影本一份、幸福人壽保險股
            份有限公司函影本一份、國華人壽保險股份有限公司要保書影本一份等
            物，並聲請傳訊證人李增銘醫師、賴滄杰。
乙、被告方面：
  一、聲明：
    （一）原告之訴及其假執行之聲請均駁回。
    （二）被告如受不利判決，願供擔保免為假執行。
  二、陳述：
    （一）緣本件原告（即受益人）乙○○○請求被告公司給付保險金事件，查訴外
          人（即被保險人）賴滄南於八十六年十二月三十一日向被告公司投保時，
          就其故意隱瞞重要事項漏未說明部份，違反告知義務致影響危險評估者，
          詳述如下：
          原告所提之證物，其就診內容，係訴外人賴滄南於八十六年十二月三、
            四日因腹痛、嘔吐而至祥和聯合醫院就診，該病歷中第一行明白記載病
            患主訴求診病情為：「噁心、嘔吐、上腹疼痛」且醫師記載病患應至台
            中榮總作超音波檢查，並在四日病歷中記載「腹部壓痛、黃疸」等症狀
            ，除開立治療肝炎相關藥物及腸胃藥外，並無其他疾病之用藥，醫師並
            且要求賴滄南住院檢查等，均可證明訴外人賴滄南於上述就醫過程中，
            已知悉自己罹患慢性肝炎及肝硬化等疾病，並非如原告所妄稱賴滄南係
            因感冒就醫，不知其所患何病之推諉說詞。故原告之說詞顯與事實不符
            ，不足採信。
          次查中區中央健保局回覆被告公司所詢訴外人賴滄南就醫紀錄明細表之
            記載，賴滄南於八十六年十二月三日就診於祥和診所，疾病代號為：「
            Ａ３４７」，查中央健保局疾病代碼表顯示，上揭疾病為「肝硬化」。
            由此可證，祥和診所於賴滄南於前揭時日就診時，即已確診其罹患慢性
            肝炎及肝硬化等疾病，並開立治療該疾之藥物予賴滄南服用；再者，醫
            師於診視病患病情後，定會告知病患所患何症，且於給藥之時必會告知
            藥物所治何疾及其服用藥物方法，據此即可證明賴滄南就醫於祥和診所
            時，已知其罹患肝炎及肝硬化之事實，無由得任原告諉稱不知。
          復查賴滄南於台中澄清醫院之病歷紀錄，其上明白記載賴滄南親向診治
            醫師陳述自己飲酒歷史約二十五年，慢性Ｂ型肝炎并追蹤治療約二十年
            期間。由此可證，賴滄南罹患慢性Ｂ型肝炎之事實，早在其向被告公司
            投保前即已知悉，非若原告渠等所諉稱不知者。再者，賴滄南除在澄清
            醫院自陳其二十五年飲酒史外，在伊向被告公司投保之要保書中亦明白
            記載有飲酒習慣，依據楊培銘醫師於「台大內科學講義」一書中，所發
            表就有關肝硬化疾病之形成，主要分成三類：１、小結節型：病因包括
            酒精、營養不良等；２、大結節型：病毒性肝炎為其代表性病因；３、
            混合型：大小結節均有，乃是小結節再生後轉變成大結節。因此，依上
            述醫學報告可證，賴滄南所患之Ｂ型肝炎、飲酒習慣，皆是造成肝硬化
            之主因，三者間具有直接因果關係。
          另查賴滄南與被告公司所簽訂之保險契約中，伊於告知事項欄第四項：
            「最近二個月內是否曾因受傷或生病接受醫師治療、診療或用藥？」及
            第五項第四款：「過去五年內是否為肝炎、肝內結石、肝硬化、肝功能
            異常、肝炎病毒帶原」欄中，均勾選「否」，該係爭契約並經伊本人親
            自簽名確認，再再均可說明其故意隱瞞重要事項漏未說明，違反告知義
            務致影響被告公司對於危險評估之正確性。再者，被告公司於接受賴滄
            南之投保後，已將保險契約及送金單交付予伊本人收執，其後伊並未對
            該保險契約書之內容表示任何異議，應視該契約內容及約定為被保險人
            （即要保人）完全知悉暸解。因之，原告等之諉稱係爭保險契約告知事
            項之填寫，非被保險人所親為，實屬無據，不得據以為憑。
          按原告於起訴狀中所稱祥和聯合診所僅為一普通小診所，診所中並無任
            何檢驗設備以供檢驗病情使用，醫師光憑外觀診視不足以認定病症所屬
            何症等語以為抗辯，實皆屬意氣狡辯之詞，殊屬非是。蓋本事件所爭執
            之肝硬化疾病除經由精密之醫學檢驗儀器檢驗外，亦可由病患身體外部
            之病癥判斷：肝硬化身體表徵「‧‧‧原發性細菌性腹膜炎發生時，腹
            壁會緊繃且有反彈性腹痛。當肝功能衰減時，黃疸、下肢水腫會出現‧
            ‧‧」及「‧‧‧綜合言之，肝硬化之診斷，特別是慢性肝病（病毒性
            或酒精性）患者是否已進入肝硬化階段，對於醫師可能很簡單，如果患
            者已呈現失代償性之現象，如黃疸、腹水、血清白蛋白下降‧‧‧」。
            上述醫學報告與原證四門診病歷表上所載之「腹部壓痛、黃疸」等癥狀
            相符合，且醫師所開立之藥物，亦為治療肝炎之用藥；據此，便足以證
            明賴滄南於86.12.3及86.12.4於祥和診所門診時，即已知悉罹患肝炎、
            肝硬化等疾病，而於向被告公司投保時故意隱瞞病情未據實告知，已臻
            至明。
          按保險契約之訂立，要保人對於保險人之書面詢問，應據實說明。要保
            人故意隱匿、或過失遺漏、或為不實說明時，其隱匿遺漏或不實之說明
            ，足以變更或減少保險人對於危險之估計者，保險人得以解除契約。其
            危險發生後亦同。為保險法第六十四條第一項、第二項所明定。是保險
            人於接受保險之聲請後、承擔危險之前，自須正確了解所承擔危險之情
            況，故法律課予要保人據實說明之義務，以為保險人估計危險之標準。
            凡經保險人書面詢問之事項，要保人故意隱匿，或因過失遺漏，或為不
            實之說明時，其隱匿、遺漏或不實之說明，足以變更或減少保險人對於
            危險之估計者，保險人即得解除保險契約。況本系爭事件被保險人（亦
            為要保人）賴滄南於於簽訂保險契約時，於保險人交付保險契約及要保
            人於審閱要保書內容後簽名同意，該要保書自屬被告公司之書面詢問甚
            明。
          查本系爭事件要保書告知事項欄中（四）最近二個月內是否曾因受傷或
            生病接受醫師治療、診療或用藥？要要人所勾選者為「否」。然查被保
            險人於八十六年十二月三、四兩日，赴祥和聯合診所就醫之病歷表可證
            ，被保險人對於保險人書面詢問事項，有故意隱匿、告知不實之情形，
            已嚴重影響被告公司危險之評估，足生損害於被告。
          查八十九年三月二十一日祥和聯合診所函覆鈞院查詢有關賴滄南就診相
            關事移宜文中，內容（二）明白記載：「‧‧‧，當時明白告知病人，
            疑為肝病症狀，居於設備不足，無法提供明白疾病診斷，才有建議病人
            轉診至醫學中心作進一步檢查安排........。」由此，縱祥和診所雖醫
            院設備無法對病人做精密之檢查，但依據醫師之專業醫術，對於其診斷
            ，已有極大之可信度。再者，依祥和診所向中央健保局申請醫藥費用給
            付之收據及賴滄南就醫紀錄明細可知，祥和診所對於賴滄南之就醫疾病
            診斷為『A347』，查對「全民健康保險重大傷病範圍一覽表（一）」第
            二十頁：『A347』：中文疾病名稱：『肝硬化症，併有下列情形之一者
            ：（一）腹水無法控制；（二）食道或胃靜脈曲張出血；（三）肝昏迷
            或肝代償不全』，再查賴滄南在祥和診所就醫病歷中亦有黃疸，腹壓痛
            等，肝硬化之疾病特徵。故，祥和診所賴滄南罹患肝硬化疾病，已有相
            當可信之診斷紀錄，而非如該診所函覆鈞院文中所言無法提供明白疾病
            診斷者。
          由祥和診所函覆文中可知，賴滄南於十二月四日就診時，該診所醫師即
            已明白告知其可能罹患肝病，縱無明確診斷報告，但經專業醫師之判斷
            病情，即有相當高的程度可以相信。因此，賴滄南在獲知可能罹患肝硬
            化之情形下，向被告公司投保保險，並且未據實告知；再者，賴滄南之
            保險契約為免出具健康檢查報告之保件，因此，要保人及被保險人之告
            知義務亦比一般保件來得高。如果，賴滄南再向被告公司投保時盡到據
            實告知責任，則被告公司可以對此危險為相當程度的評估及預防之，且
            依保險業習慣，如賴滄南據實告知其曾於二個月內因生病就醫，則被告
            公司能要求賴滄南提供健康檢查報告，而對危險為一定程度之評估。因
            此，賴滄南之未盡據實告知義務，影響被告公司之危險評估及生損害於
            被告公司。因此，被告依據保險法第六十四條及保險契約第七條之規定
            ，解除契約，實屬合法。退萬步言，縱賴滄南之未據實告知其就醫狀況
            ，未達可解除全部保險契約之程度者，亦屬重大過失且生損害於被告公
            司，理應負擔其契約之不利益，對於保險金之請求權，實屬無據。
    （二）復查賴滄南向被告公司所投保之保險契約，因其金額及種類屬於不需附加
          体檢之保險契約類型，自應以要保人及被保險人之告知內容為據，由渠等
          對被告公司負責，而非於保險事故發生後再諉稱不知，將其應負之責任轉
          嫁於被告公司，故原告渠等主張本件係爭保險契約告知事項之填寫為不知
          ，殊有未當，難昭公信。
    （三）就原告主張利息請求部份：
          本件系爭保險契約乃因可歸責於被保險人賴滄南就保險契約應告知事項，
          故意隱瞞重要事實漏未告知，以致被告公司未能正確評估危險而予承保，
          被告公司於發現上述事實後，乃爰引保險契約條款第七條及保險法第六十
          四條之規定，解除契約，並於八十八年五月十三日以台北南陽郵局第六七
          一三號存證信函予原告，主張解除本系爭保險契約。因此，原告於接獲上
          開存證信函時，即生解除效力，該系爭保險契約自始無效。故而原告請求
          自八十八年七月六日起，按年息百分之十計算之利息，即屬無據，應無理
          由。
    （四）末查，原告起訴主張其餘各節，俱與事實不符，併予陳明。
    （五）綜上所述，本系爭保險契約之被保險人在向被告公司投保時，已違反保險
          契約第七條及保險法第六十四條違反據實說明義務，因此，被告公司於行
          使解除契約權時，本系爭保險契約即屬無效，故原告之請求實屬無理。
    （六）依被保險人賴滄南於祥和診所就診時之主診醫師李澤銘先生到庭證稱：其
          於被保險人就醫時，即診斷出被保險人有肝方面之疾病，告知被保險人可
          能罹患肝疾，建議伊至設備齊全之醫院檢查，且被保險人於八十六年十二
          月三、四日至醫院求診時，因伊出縣腹壓痛、黃疸等肝病之外在症狀，知
          其肝並愈形嚴重，再次提醒伊至大醫院作詳細檢查等證詞，可知：
          被保險人罹有肝疾，於伊在祥和醫院就診時，證人已診斷出，惟因該院
            無相關之檢驗儀器，無法作進一步之精密檢查，始建議伊至大醫院就診
            之陳述中可知；由於證人李增銘醫師於被告就診時，即依被保險人之陳
            述與伊外表，以其專業診斷被保險人罹有肝疾；嗣伊因感冒就醫時，伊
            之肝病症狀已十分明顯至目視可知其有肝病，故證人特再囑咐伊前往榮
            總檢查‧‧‧等陳述均足已證明，被保險人向被告投保前，應知伊有肝
            方面之疾病。以常情論，一般人在身體不適且經醫師告知可能患有重大
            疾病情形下，均會遵醫囑詳細檢查治療之，然被保險人卻諱疾忌醫，不
            遵醫囑作詳細檢查，在醫師已告知病情之情形下，尚稱不知其罹肝疾，
            原告之陳述，顯與事實有悖。
          再者，證人於庭訊時稱，被保險人應不清楚自己之病情，此純係證人之
            偏頗被保險人之詞，此部份證詞不足採信。按證人已證實其數次告知被
            保險人有肝疾，且發現被保險人之肝疾症狀越來越明顯，屢次囑伊作詳
            細檢查，以證人之專業知識，證人應可確定該被保險人係肝病之患者，
            且病情已甚嚴重，惟囿於診所設備不足，無法檢查，始建議被保險人至
            榮總就醫。據證人於庭訊中之陳述，被保險人了解自己有肝方面之疾病
            。故證人既告知被保險人有肝疾，且徵狀明顯可識，可知被保險人因肝
            疾導致之身體不適已有一段時間，就證人李增銘醫師之告知，定有一定
            之瞭解認知。本事件中，證人證實已診斷出被保險人有肝疾，並告知被
            保險人，並表示被保險人亦了解伊自己有肝疾。而證人先稱被保險人了
            解其告知之有肝疾須進一步檢查之診斷，嗣後，又稱被保險人不清楚自
            己病情，故證人之證詞實有矛盾扞格之處，有蓄意維護被保險人之疑。
          又依一般常情，醫師於作證時，會因被保險人已死亡，心生憐憫，同情
            受益人的不幸，而有偏頗之情形產生，此乃一般之心理常情，況證人與
            被保險人為舊識，其稱被保險人不清楚自己之病情，係維護之詞，至為
            明顯，故此部份證詞，證據力薄弱，且有可質疑之處。
    （七）本件系爭保險契約係為免體檢件。查被保險人於投保被告公司前曾投保國
          華人壽，且該件保險契約為「次檢查體」，惟被保險人向被告公司投保時
          ，被告公司不知伊是以投保國華人壽，被保險人投保被告公司時亦未告知
          ，是項事實，倘被告公司得知被保險人係以「次檢查體」投保他家保險公
          司者，被告公司定會要求被保險人出示伊體檢證明，被保險人既知自身為
          「次檢查體」，更應據實告知。因此，被保險人獲知可能罹患肝疾，且明
          知自身為「次檢查體」之情形下，自應課以較高之告知義務；再者，被保
          險人向被告公司投保時盡到據實告知責任，則被告可以對此危險為相當程
          度之評估，況依保險業習慣，如被保險人據實告知伊曾於投保前二個月內
          因生病就醫，被告則能要求被保險人提供健康檢查報告，而對危險為一定
          程度之評估。然，被保險人已知其應患肝疾，且為「次檢查體」，卻未據
          實告知，致影響被告公司之危險評估及生損害於被告公司。承上，本事件
          中，被保險人未據實告知其就醫狀況，顯有重大過失，理應負擔應此過失
          所致之契約之不利益，卓然明甚。
    （八）若本系爭保險契約係由訴外人賴滄杰於未得到被保險人之授權情形下代簽
          者，依民法第一百六十九條：「由自己之行為表示以代理權授與他人，或
          知他人表示為其代裡人而不為反對之表示者，對於第三人應負授權人之責
          任。」本事件，訴外人賴滄杰未得被保險人之同意或授權，代被保險人投
          保並簽名，倘被保險成人為反對之意思表示，不承認該系爭保險契約，則
          此保險契約依法應自始無效，原告無給付保險金請求權；若被保險人未為
          反對之意思表示，訴外人所為一切行為之效力均及於本人。承上，原告既
          承認該系爭保險契約，則訴外人賴滄杰所為行為之效力均及於被保險人，
          原告不能以要保書上之資料非被保險人填寫而免除其告知之之義務。況原
          告謂被保險人信賴訴外人賴滄南，由其代伊投保並填寫要保書，故要保書
          之內容如有不實，與被保險人無涉，實有違誠信原則。蓋保險係以某些人
          基於合群生活上危險相扶持及患難相與共之互助理念，以保護救助為目的
          ，就共同利害之事項，循危險分擔之原則，而為相互救援之結合，形成之
          一種經濟制度。人壽保險又係最大之誠信契約，保險人於承保時固負有仔
          細審核之責，惟被保險人亦被課以誠實告知義務。今被保險人卻隱瞞其罹
          肝病之事實，向被告公司投保，被告公司因信任被保險人於要保書上填具
          之資料予以承保，嗣被告發現被保險人係帶病投保後，原告卻主張要保書
          之內容非被保險人本人親簽，被保險人沒有違反告知義務，倘係如此，則
          訴外人賴滄杰顯屬無權代理，此系爭契約自始無效，被告公司自無負給付
          保險金之義務。
    （九）綜右所陳，被保險人於被診斷出罹有肝疾後，仍帶病向被告公司投保，其
          違反保險法第六十四條據實說明義務之事實，灼然甚明，被保險人之行為
          ，已嚴重損害被告公司之權益，使被告公司在法律上受有不利益，故原告
          之請求，實於法無據。
  三、證據：提出祥和聯合診所病歷表影本一份、中央健康保險局中區分局函示資料
            影本一份、澄清醫院病歷資料影本一份、要保書影本一份、醫學資料影
            本一份、存證信函影本一份、全民健康保險重大傷病範圍一覽表影本一
            份等物，並聲請傳訊證人李增銘醫師及向中央健康保險局中區分局函調
            祥和聯合診所所檢送之賴滄南門診就醫記錄。
    理      由
一、本件原告起訴主張：訴外人賴滄南係原告配偶，於八十六年十二月三十一日，經
    由其堂弟賴滄杰即被告公司業務員之要求，以協助其創造業績之故，而向投保被
    告公司人壽保險，保險種類為定期壽險二十年期、保單號碼為九三七一—○、保
    險金額為一百三十萬元，要保人及被保險人為賴滄南，並以原告為保險受益人，
    不意賴滄南於八十八年四月三日因腹膜炎、肝硬化等疾病致引起敗血性休克而死
    亡，經原告以保險受益人身份向被告公司所屬台中市西區二處四組提出理賠申請
    ，被告公司以所謂被保險人賴滄南於投保前即有「慢性Ｂ型肝炎、肝硬化」等病
    史，然於投保時卻隱瞞此一重要事項而漏未說明，依保險契約條款第七條及保險
    法第六十四條之規定，解除系爭保險契約而拒絕賠償；惟有關被告公司以所謂賴
    滄南故意隱瞞重要事項漏未說明，根本非事實，八十六年十二月三日當天賴滄南
    雖確至曾詳和聯合診所接受門診，但當時係因感冒不適所引起，而賴滄南雖翌日
    再次前往門診，但亦確實並不知悉係患何病症，當時門診醫師曾建議賴滄南至台
    中榮總接受檢查，惟因該所醫師所開具藥品，經服用後，即未有身體不適情況，
    故賴滄南亦未曾再做任何檢查或有其他跡象可懷疑其已患有任何肝藏疾病情況，
    是豈可能隱瞞此一病情而故意投保，又賴滄南知悉其患有肝臟疾病，係於八十七
    年九月間，因身體再度不適，經再度前往祥和聯合診所門診時，醫師要求務必前
    往大醫院接受住院檢查後，始前往澄清醫院接受住院檢查，方發現其患有肝臟之
    疾病，惟其距離投保生效日期已有近十月之久，而其間賴滄南亦根本未有任何不
    適就診情形，賴滄南確實根本不知悉其於八十六年十二月間即有肝臟疾病之可能
    ，賴滄南雖因肝硬化、腹膜炎致引起敗血性休克而死亡，然賴滄南所罹患之肝硬
    化根本非屬絕症無法治療，如早期發現經適度休息及藥物治療仍可能痊癒，其於
    八十六年十二月初至祥和診所就診時根本係不知悉自己究係已患何種肝臟疾病，
    且衡情以論，苟賴滄南如係知悉自己已罹患重病而投保，殊無僅投保被告公司保
    險，且保險金額僅區區一百三十萬元而已，賴滄南於八十六年十二月三—四日就
    診時，既不知其已患有肝硬化疾病，是何來其後於八十六年十二月三十一日投保
    時，故意隱瞞此一重大事項之可能，被告公司以賴滄南投保時違反保險契約條款
    第七條及保險法第六十四條規定，因而主張解除系爭保險契約，即屬無據，應無
    理由，從而被告公司自負有依賴滄南與被告公司所存有保險契約給付原告保險金
    之義；又依被告公司所出具人壽保險條款修正條文第九條規定，被告公司應於收
    齊相關文件後十五日內理賠，逾期應按年利一分加計利息給付，茲原告於賴滄南
    死亡後，即提出理賠要求，惟被告公司竟置之不理，原告不得不於八十八年七月
    六日以台中南和路郵局第一五七號發函予被告公司要求依法理賠，惟被告公司依
    然藉口不賠，是原告自得請求自八十八年七月六日起，按年息百分之十（即年利
    率一分）計算之遲延利息。
二、被告則以訴外人賴滄南於八十六年十二月三、四日因腹痛、嘔吐而至祥和聯合醫
    院就診，該病歷中第一行明白記載病患主訴求診病情為：「噁心、嘔吐、上腹疼
    痛」且醫師記載病患應至台中榮總作超音波檢查，並在四日病歷中記載「腹部壓
    痛、黃疸」等症狀，除開立治療肝炎相關藥物及腸胃藥外，並無其他疾病之用藥
    ，醫師並且要求賴滄南住院檢查等，均可證明訴外人賴滄南於上述就醫過程中，
    已知悉自己罹患慢性肝炎及肝硬化等疾病，並非如原告所妄稱賴滄南係因感冒就
    醫，不知其所患何病之推諉說詞；又中區中央健保局回覆被告公司所詢訴外人賴
    滄南就醫紀錄明細表之記載，賴滄南於八十六年十二月三日就診於祥和診所，疾
    病代號為：「Ａ３４７」，查中央健保局疾病代碼表顯示，上揭疾病為「肝硬化
    」，由此可證，祥和診所於賴滄南於前揭時日就診時，即已確診其罹患慢性肝炎
    及肝硬化等疾病，並開立治療該疾之藥物予賴滄南服用；再者，醫師於診視病患
    病情後，定會告知病患所患何症，且於給藥之時必會告知藥物所治何疾及其服用
    藥物方法，據此即可證明賴滄南就醫於祥和診所時，已知其罹患肝炎及肝硬化之
    事實，無由得任原告諉稱不知；復以，賴滄南於台中澄清醫院之病歷紀錄，其上
    明白記載賴滄南親向診治醫師陳述自己飲酒歷史約二十五年，慢性Ｂ型肝炎并追
    蹤治療約二十年期間，由此可證，賴滄南罹患慢性Ｂ型肝炎之事實，早在其向被
    告公司投保前即已知悉，非若原告渠等所諉稱不知者；再者，賴滄南除在澄清醫
    院自陳其二十五年飲酒史外，在伊向被告公司投保之要保書中亦明白記載有飲酒
    習慣，賴滄南所患之Ｂ型肝炎、飲酒習慣，皆是造成肝硬化之主因，三者間具有
    直接因果關係；賴滄南與被告公司所簽訂之保險契約中，伊於告知事項欄第四項
    ：「最近二個月內是否曾因受傷或生病接受醫師治療、診療或用藥？」及第五項
    第四款：「過去五年內是否為肝炎、肝內結石、肝硬化、肝功能異常、肝炎病毒
    帶原」欄中，均勾選「否」，該係爭契約並經伊本人親自簽名確認，再再均可說
    明其故意隱瞞重要事項漏未說明，違反告知義務致影響被告公司對於危險評估之
    正確性；被告公司於接受賴滄南之投保後，已將保險契約及送金單交付予伊本人
    收執，其後伊並未對該保險契約書之內容表示任何異議，應視該契約內容及約定
    為被保險人（即要保人）完全知悉暸解，原告諉稱系爭保險契約告知事項之填寫
    ，非被保險人所親為，實屬無據，不得據以為憑；按保險契約之訂立，要保人對
    於保險人之書面詢問，應據實說明，要保人故意隱匿、或過失遺漏、或為不實說
    明時，其隱匿遺漏或不實之說明，足以變更或減少保險人對於危險之估計者，保
    險人得以解除契約，其危險發生後亦同，為保險法第六十四條第一項、第二項所
    明定；是保險人於接受保險之聲請後、承擔危險之前，自須正確了解所承擔危險
    之情況，故法律課予要保人據實說明之義務，以為保險人估計危險之標準；凡經
    保險人書面詢問之事項，要保人故意隱匿，或因過失遺漏，或為不實之說明時，
    其隱匿、遺漏或不實之說明，足以變更或減少保險人對於危險之估計者，保險人
    即得解除保險契約。況本系爭事件被保險人（亦為要保人）賴滄南於於簽訂保險
    契約時，於保險人交付保險契約及要保人於審閱要保書內容後簽名同意，該要保
    書自屬被告公司之書面詢問甚明；由祥和診所函覆文中可知，賴滄南於十二月四
    日就診時，該診所醫師即已明白告知其可能罹患肝病，縱無明確診斷報告，但經
    專業醫師之判斷病情，即有相當高的程度可以相信。因此，賴滄南在獲知可能罹
    患肝硬化之情形下，向被告公司投保保險，並且未據實告知；再者，賴滄南之保
    險契約為免出具健康檢查報告之保件，因此，要保人及被保險人之告知義務亦比
    一般保件來得高；如果，賴滄南再向被告公司投保時盡到據實告知責任，則被告
    公司可以對此危險為相當程度的評估及預防之，且依保險業習慣，如賴滄南據實
    告知其曾於二個月內因生病就醫，則被告公司能要求賴滄南提供健康檢查報告，
    而對危險為一定程度之評估；賴滄南之未盡據實告知義務，影響被告公司之危險
    評估及生損害於被告公司；被告依據保險法第六十四條及保險契約第七條之規定
    ，解除契約，實屬合法；退萬步言，縱賴滄南之未據實告知其就醫狀況，未達可
    解除全部保險契約之程度者，亦屬重大過失且生損害於被告公司，理應負擔其契
    約之不利益，對於保險金之請求權，實屬無據；本件系爭保險契約乃因可歸責於
    被保險人賴滄南就保險契約應告知事項，故意隱瞞重要事實漏未告知，以致被告
    公司未能正確評估危險而予承保，被告公司於發現上述事實後，乃爰引保險契約
    條款第七條及保險法第六十四條之規定，解除契約，並於八十八年五月十三日以
    台北南陽郵局第六七一三號存證信函予原告，主張解除本系爭保險契約，原告於
    接獲上開存證信函時，即生解除效力，該系爭保險契約自始無效，故而原告請求
    自八十八年七月六日起，按年息百分之十計算之利息，即屬無據，應無理由等語
    ，資以為辯。
三、按保險法第六十四條第二項規定，要保人故意隱匿，或因過失遺漏，或為不實之
    說明，足以變更或減少保險人對於危險之估計者，保險人得解除契約，其危險發
    生後亦同。但要保人證明危險之發生未基於其說明或未說明之事實時，不在此限
    。乃保險契約為最大誠信契約，倘要保人有故意隱匿，或因過失遺漏，或為不實
    之說明，足以變更或減少保險人對於危險之估計之情事，要保人如主張保險人不
    得解除保險契約，即應就保險事故與要保人所未告知或不實說明之事向並無關聯
    ，且該事項以確定對保險事故之發生不具任何影響，保險人亦未因該未告知或不
    實說明之事項，而造成額外之負擔，「對價平衡」亦未遭破壞可言。亦即須就保
    險事故與要保人所未告知或不實說明之事項間之無關聯，證明其必然性；倘有其
    或然性，即不能謂有上開法條但書適用之餘地，保險人非不得解除保險契約，最
    高法院八十八年度台上字第二二一二號著有判決。經查：
    （一）證人李增銘醫師到庭結證：「賴滄南於八十六年十二月三日、八十六年十
          二月四日及八十七年九月二十四日在祥和診所就診，賴滄南第一次就診是
          因上腹痛及乾嘔，初步判定是消化性潰瘍，至於造成原因還不清楚，病人
          另外有腹部血管曲張以及眼球眼白部分輕微泛黃，當時我猜測可能是有肝
          方面或內臟部分的問題，我有提醒病人注意，我們基層診所並無相關檢查
          設備可以確認病症，所以提醒病人須做進一步的檢查，病人當時並不清楚
          已達肝硬化的症狀，在八十六年十二月就診期間，病人根本不清楚自己的
          狀況，八十七年九月病人因感冒來就診，當時症狀更明顯，所以我又再提
          醒他一下，依照病人就醫的態度似乎不喜歡看病，所以不太可能清楚自己
          的病狀，病人沒有做進一步檢查不可能知道自己的病狀，我在病歷記錄上
          記載Ａ３４７只是表示病人可能肝部分有疾病，不確定是肝硬化的症狀，
          Ａ３４７只是一個國際病碼。最能接近病人當時的病狀，它只是一個統稱
          ，所以我們並不能確認病人第一次就診就有肝硬化。」等語，依據證人李
          增銘以專業醫師之立場，在病人未經詳細檢查確認結果前，亦無法確定並
          人之詳細病症，而賴滄南僅係一介平凡之人，自難苛求賴滄南於因腹痛就
          診時，即得知悉本身罹患有肝硬化之症狀；再者，一般人諱疾忌醫之情形
          ，普遍存在，賴滄南就診後，醫生雖告知須前往大型醫療院所做進一步之
          檢查，然一般人若非身體健康復行出現不適狀況，鮮少會因而主動前往檢
          查，則對於賴滄南自行前往檢查確認本身是否罹患肝硬化者，似乎亦無期
          待可能性；復以，醫學係屬非常專業之領域，一般智識之人除對於尋常感
          冒、疼痛症狀有所體認外，亦難期認知肝硬化之徵兆或徵狀，是以，原告
          主張訴外人賴滄南於八十六年十二月三十一日投保壽險時，顯不知悉本身
          罹患肝硬化之症狀，堪信為真實，則被告所辯，要難採信。至於證人李增
          銘醫師與兩造並無親戚或僱傭之利害關係，自無偏袒之虞，被告憑空抗辯
          證人所述有所偏頗，既並未提出具體事證以資說明證人李增銘證述內容有
          何不實之處，本院自難予採酌。
    （二）證人賴滄杰到庭結證稱：「我目前擔任被告幸福人壽公司之區經理，賴滄
          南與我是堂兄弟關係，本件保險是我負責承辦的，第二次要保時，是我向
          原告說明保險內容及保費等事項，原告同意後，隔日我們對賴滄南做健康
          情形之詢問後，即由我們填載要保書，成立保約，當初有關於健康部分，
          我有詳細詢問，因為賴滄南八十六年十二月三日看診之情形，並未向我提
          及，以致於我們無法詳實告知投保人之健康情形，保單上的告知事項均是
          詢問被保險人後，經被保險人告知而作答，事後保險單亦有交客戶確認，
          賴滄南前後三次均由我承辦的，本次保險是應原告之要求而代為承辦的，
          保單是賴滄南本人簽名的，一般感冒之就診情形無須告知。」等語，顯見
          要保書不論是否由要保人自行填載或委由保險公司之業務員代為填載，事
          後亦須經要保人確認後，始予確認核保，是以，原告陳稱要保人並非賴滄
          南簽名，其不知情者，洵屬無據。是以，本諸保險為最大誠信契約，要保
          人對於保險契約所規定之應告知事項，自應據實告知，始符誠信原則。
    （三）被告提出賴滄南於澄清醫院之就診記錄，記載賴滄南有「慢性Ｂ型肝炎」
          並追蹤治療約二十年時間，此有澄清醫院之病歷資料影本一份為證，然賴
          滄南之要保書告知事項欄第五項第四款之「肝炎、肝內結石、肝硬化、肝
          功能異常（ＧＰＴ、ＧＯＴ值超過檢驗正常值以上）、肝炎病毒帶原。」
          項下，係勾選「否」，此有幸福人壽保險要保書影本一份為證，則被告辯
          稱要保人賴滄南因故意或過失遺漏而未告知有「慢性Ｂ型肝炎」病症，有
          違誠實告知義務，應堪採信。且被告並提出醫學報導說明Ｂ型肝炎，及要
          保人賴滄南多年飲酒習慣，足以造成肝硬化症狀之發生，此有楊培銘醫師
          所著之相關醫學報導影本一份為證，是以，被告以要保人賴滄南違反誠實
          告知義務而為解除保險契約之意思表示，洵屬於法有據。
    （四）被告既經舉證要保人賴滄南確有未誠實告知罹患慢性Ｂ型肝炎之事項，揆
          諸前揭說明，原告為解免被告以違反誠實告知義務而行使契約解除權，則
          應由原告就危險之發生未基於其未說明之事實，即對慢性Ｂ型肝炎導致肝
          硬化，併發敗血症之死亡間無關聯性，負舉證責任。原告既為就此舉證以
          實其說，則系爭保險契約既經被告合法行使解除權，原告據以請求給付保
          險給付及遲延利息，於法無據，要難准許。
四、從而，原告依保險契約，請求被告給付壹佰參拾萬元及自八十八年七月六日起至
    清償日止，按年息百分之十計算之利息，洵屬無據，為無理由，應予駁回。原告
    之訴既經駁回，其假執行之聲請，亦失所附麗，併予駁回。
五、本件事證已臻明確，兩造其餘陳述、舉證，與判決結果及心證形成不生影響，爰
    不一一論述，併此敘明。
六、據上論結：本件原告之訴為無理由，依民事訴訟法第七十八條，判決如主文。
中      華      民      國    八十九    年      八      月    二十五    日
                              臺灣臺中地方法院民事第一庭
~B法      官  巫  淑  芳
右為正本係照原本作成。
如對本判決上訴，須於判決送達後廿日內向本院提出上訴狀。
中      華      民      國    八十九    年      八      月    二十九    日
~B法院書記官


司法院資訊處製作；財團法人民間司法改革基金會備份。
